【裁判字號】    93,仲訴更(一),1
【裁判日期】    950324
【裁判案由】    撤銷仲裁判斷
【裁判全文】
臺灣高雄地方法院民事判決         93年度仲訴更(一)字第1號
原      告  台灣省自來水股份有限公司
法定代理人  甲○○
訴訟代理人  侯永福律師
被      告  串聯工程股份有限公司
法定代理人  乙○○
訴訟代理人  盧世欽律師
            王建強律師
上列當事人間請求撤銷仲裁判斷事件，經本院於民國95年3 月10
日言詞辯論終結，判決如下：
    主  文
原告之駁回。
訴訟費用由原告負擔。
    事實及理由
壹、程序方面：
一、按依仲裁法第40條第1 項規定提起撤銷仲裁判斷之訴，係屬
    民事訴訟事件，其管轄法院之決定，應依民事訴訟法定之。
    仲裁法第41條第1 項固定有「仲銷仲裁判斷之訴，得由仲裁
    地之地方法院管轄」，惟此僅係特別審判籍規定，而非專屬
    管轄之規定，自不排除普通審判籍所屬法院之管轄權，此種
    情形即屬民事訴訟法第22條所謂之數法院有管轄權。查依系
    爭合約書第20條第2 項規定，本件兩造就系爭工程契約如生
    涉訟時，合意以「訂約所在地區法院管轄」【見本院92年度
    仲訴字第4 號卷（下稱本院前審卷）第35頁】，雖未明定撤
    銷仲裁判斷之訴之管轄法院，惟基於尊重訴訟當事人之程序
    選擇權及因同一契約涉訟所生訴訟事件管轄之一致性，自應
    解為本件兩造關於合意管轄之約定，其效力及於因工程合約
    之訴訟事件及因工程合約仲裁所生之撤銷仲裁判斷之訴，而
    本件訂約地在高雄縣，債務履行地亦在高雄縣大樹鄉，亦經
    載明於系爭合約第1 條（本院前審卷第31頁），雖原告設址
    於台中市，而被告設址於台北市，惟契約當事人選擇以合意
    訂契約履行地為管轄法院，則本院對系爭工程之涉訟事件，
    自有管轄權，是原告向本院提起本件撤銷仲裁判斷之訴自無
    不合，被告抗辯本院無管轄權尚屬無據。
二、本件原告起訴時之法定代理人原為林文良，嗣於本院審理中
    變更為甲○○，經依法聲明承受訴訟（見本院卷第70頁），
    核無不合，應予准許。
貳、實體方面：
一、原告主張：緣被告於民國86年7 月間承攬伊之「高屏溪堰取
    水變電站設備工程」（下稱系爭工程），並簽立工程合約（
    下稱系爭合約），約定工期為335 個日曆天，嗣被告於86年
    12月18日開工，依約應於87年11月17日完工，惟系爭工程因
    土木界面標工程等不可歸責於兩造之事由而延誤，迨至89年
    11 月24 日始完工；被告因而向伊請求因展延工期737 日所
    造成之品管費、環保費、勞工安全衛生費、利潤、保險費、
    營業綜合保險費、營業稅（下稱間接費用）及銀行保證手續
    費、匯率差額等損失（下稱遲延損失），經伊拒絕，被告乃
    於92 年1月10日向中華民國仲裁協會（下稱仲裁協會）提付
    仲裁，經仲裁協會於92年10月8 日以92年仲聲仁字第005 號
    仲裁判斷書，判斷伊應給付被告新台幣（下同）1,250 萬
    1,38 4 元 及遲延利息（下稱系爭仲裁判斷）。惟系爭仲裁
    判斷有如下應予撤銷之理由：(一)伊於89年12月29日已給付全
    部工程款，並經被告核對具領，雙方已履約完畢，並無爭議
    ；且被告前於89年6 月28日收受伊拒絕給付因展延工期所增
    費用、損失等之書函後，遲至92年1 月10日始提付仲裁，已
    逾系爭合約第23條第1 款所約定提付仲裁之10日期限，亦應
    視為無爭議，則被告除不得再提付仲裁外，本件亦因雙方已
    無爭議，而乏提付仲裁之前提，系爭仲裁判斷逕予判斷，即
    有仲裁法第40條第1 項第2 、4 款之撤銷仲裁判斷事由；(二)
    依系爭合約第23條第1 款約定，兩造協議仲裁標的範圍限於
    「適用合約條款」發生之爭議，然本件關於被告是否因工期
    展延受有損害，及該損害之風險應由何人負擔等爭議，並非
    適用合約條款之爭議，且民法第227 條之2 情事變更原則、
    同法第23 1條之遲延給付及同法第240 條之受領遲延責任，
    均屬法定效果，系爭仲裁判斷竟就約定仲裁範圍以外事項判
    斷，故有仲裁法第40條第1 項第1 款及同法第38條第1 款所
    定之撤銷事由；(三)仲裁法第40條第1 項第4 款所謂仲裁程序
    違反法律，包含仲裁判斷違反實體法之情形；而系爭仲裁判
    斷未審酌被告於訂約時已知悉系爭工程須配合其他土建、管
    線工程，倘被告因配合工程延誤致連續停工90日，依系爭合
    約第22條約定，即可終止契約並請求損害賠償之約定，被告
    並無不得預料情形，而違法適用情事變更原則；復違反民法
    第508 條有關定作人受領前，應由承攬人承擔危險之規定，
    遽為由伊負擔全部責任之判斷；甚未依民法第505 條、第
    127 條有關承攬報酬得分期給付並逐期起算2 年時效之規定
    ，及同法第514 條有關承攬人損害賠償請求權應適用1 年短
    期時效之規定，逕予曲解時效起算點應自驗收合格日起算，
    而謂前述屬承攬報酬性質之間接費用並未罹於時效，亦未就
    損害賠償性質之遲延損失予以說明，均屬仲裁判斷違反實體
    法律規定，而有仲裁法第40條第1 項第4 款之撤銷事由。基
    上，爰依仲裁法第40條第1 項第1 、2 、4 款規定，提起本
    訴，並聲明求為撤銷系爭仲裁判斷。
二、被告則以：伊係於91年12月26日發函請求原告給付上開間接
    費用及遲延損失，於92年1 月3 日收受原告拒絕函文，並於
    同年月10日提付仲裁，並未逾越系爭合約第23條所定之10日
    期間；再前開條文所謂「適用合約條款發生爭議」乃指契約
    條款應否適用及如何適用之爭議，而非僅限縮於契約條款本
    身發生之爭議，本件兩造所爭執者為工期變更後，就前述間
    接費用及遲延損失是否應按系爭合約第6 條工程變更、第3
    條承攬報酬之爭議調整，故仍屬適用合約發生爭議之範疇；
    末者，撤銷仲裁判斷之訴，僅係於仲裁判斷程序上瑕疵所設
    之救濟方法，至於仲裁判斷就適用實體法內容所持之見解是
    否合法、妥適，乃仲裁人仲裁判斷之權限，非屬仲裁法第40
    條第1 項第4 款之撤銷事由，法院無從審酌等語，資為抗辯
    。並聲明：原告之訴駁回。
三、本件兩造不爭執之事項如下：
  (一)被告於86年7 月間承攬原告「高屏溪堰- 取水變電站設備工
    程」，並簽立系爭合約，約定工期為335 日曆天，自86年12
    月18日開工，原訂於87年11月17日完工；嗣因土木介面標工
    程延誤，而展延工期737 日曆天，被告於89年11月24日完工
    ，於89年12月29日領取系爭工程尾款1,056 萬8,530 元。
  (二)被告於89年6 月17日以串（發）字第890127號函（下稱被告
    第1 次請求函），請求原告給付本件因展延工期所增加之費
    用、損失等合計1,433 萬7,915 元；原告於同年月28日以89
    台水南電字第4088號函覆（下稱原告第1 次拒絕函）被告拒
    絕給付。
  (三)被告於92年1 月10日就系爭工程展延所衍生之間接費用及遲
    延損失提付仲裁，經仲裁協會於92年10月8 日以92年度仲聲
    仁字第005 號判斷書判斷原告應給付被告1,250 萬1,384 元
    及自92年1 月24日起至清償日止，按年利率5%計算之利息。
四、本件兩造主要之爭執事項如下：
  (一)系爭仲裁判斷是否有仲裁法第40條第1 項第2 款「仲裁協議
    不成立」及同條項第4 款「仲裁程序違反仲裁協議」（違反
    仲裁前置程序）之撤銷仲裁判斷事由？
  (二)系爭仲裁判斷是否有仲裁法第38條第1 款所定「仲裁判斷逾
    越仲裁協議之範圍」，而得依同法第40條第1 項第1 款規定
    撤銷？
  (三)仲裁判斷適用實體法違反法律規定，是否屬仲裁法第40 條
    第1 項第4 款之「仲裁程序違反法律規定」？
  (四)系爭仲裁判斷有無違反民法第128 條、系爭工程合約第4條
    、民法第505 條第2 項、第508 條、第266 條前段、第227
    條之2 、第514 條第2 項規定？
五、系爭仲裁判斷是否有仲裁法第40條第1 項第2 款「仲裁協議
    不成立」及同條項第4 款「仲裁程序違反仲裁協議」（違反
    仲裁前置程序）之撤銷仲裁判斷事由？
  (一)原告主張系爭工程之工程款業經被告簽認具領，已無爭議，
    且被告於89年6 月28日收受伊第1 次拒絕書函後，遲至92
    年1 月10日始提付仲裁，已逾10日期間，應視為無爭議，則
    兩造已無仲裁標的之爭議，自不得提付仲裁等語，然被告否
    認已逾10日提付仲裁期間。經查，系爭合約第23條第1 項約
    定：「甲乙雙方對適用合約條款發生爭議，且不同意甲方（
    即原告）之書面決定時，乙方（即被告）應自收受上述決定
    書函之翌日起10日內提請中華民國商務仲裁協會以仲裁方式
    解決，否則視為無爭議」等字句，而被告係於91年12月26日
    以串（發）字第9100134 號函（下稱被告第2 次請求函）通
    知原告就前揭工程爭議於函達10日內給付工程款，並依合約
    約定作成書面決定，原告於同年12月31日以台水南字三課字
    第09100096 450號函（下稱原告第2 次拒絕函），為拒絕之
    書面決定，被告於92年1 月3 日收受該函後，於同年月10日
    提起仲裁聲請，分別有兩造上開函文及仲裁協會書件收據等
    件在卷可稽（本院前審卷第217-1 頁至220 頁、第22 1、
    222 頁），足認被告聲請仲裁判斷並未逾系爭合約第23條第
    1 項所定之10日期間，是自無視為無爭議或被告有違反仲裁
    前置程序之情事。
  (二)至原告主張應以其於89年6 月28日之第1 次拒絕函作為計算
    10日聲請仲裁期間之基準，惟系爭工程因土木介面標工程延
    誤，經展延工期，迨至89年11月24日始完工等情，業敘如前
    ，而原告以上開函文拒絕給付因展延工期所增加費用、損失
    等時，系爭工程尚未完工，將展延工期多久、被告因該展延
    可能受有若干損害等情，均屬未定，此觀被告89年6 月17日
    第1 次請求函主旨欄所載：「本公司承包貴處高屏溪堰取水
    變電站設備工程，因土木變電站基礎延誤造成本公司特高壓
    設備自87年9 月送到工地，長達1 年7 個月無法施工按裝，
    而停工期間造成本公司增加之費用1,433 萬7,195 元」等字
    句（見本院前審卷第41-42 頁），以該函僅請求原告給付1
    年7 月即約575 日（365+30x7=575）之費用或損害，而非系
    爭工期遲延總計737 日之費用或損失，即可明當時被告之損
    害額尚無從特定。再被告除發上開第1 、2 次請求函外，尚
    於89年7 月6 日以串（發）字第8901 62 號函請求原告就因
    配合工程延誤所造成之增加銀行保證手續費、器材二次搬運
    、保全費、人事管理費、匯率損失費用合計1,347 萬1,220
    元准予辦理追加，原告復於同年月20日以89台水南電字第
    4695號函覆稱：「所請增加銀行保證手續費、器材二次搬運
    、保全費、人事管理費、匯率損失費，請詳細述明依據合約
    第幾條之規定及理由、配合工程延誤原因及工期之計算」等
    字句，有上開2 函文附卷可稽（見本院前審卷第228 、229
    頁），是以原告於89年7 月20日尚發函要求被告補正所請項
    目之理由、依據等情觀之，原告既非直接拒絕被告所請，則
    被告抗辯上開第1 次請求函僅係兩造就工期延展爭議所生補
    償爭議進行協議磋商之書信往來，非為踐行系爭合約第23條
    有關前置程序規定，應屬非虛，堪可採信。
  (三)據上，堪認被告提付仲裁並未逾越系爭合約第23條所定之10
    日期間，自無依該條視為無爭議之餘地，亦無違反仲裁前置
    程序可言，從而，原告主張系爭仲裁判斷有仲裁法第40條第
    1 項第2 款「無仲裁協議」或同條第4 款「仲裁程序違反仲
    裁協議」等撤銷事由存在，均屬無據。
六、系爭仲裁判斷是否有仲裁法第38條第1 款所定「仲裁判斷逾
    越仲裁協議之範圍」，而得依同法第40條第1 項第1 款規定
    撤銷？
  (一)按仲裁判斷與仲裁協議標的之爭議無關，或逾越仲裁協議之
    範圍者，法院應駁回執行裁定之聲請，當事人並得以此為由
    對於他人提起撤銷仲裁判斷之訴，仲裁法第38條第1 款、第
    40條第1 項第1 款定有明文。查系爭合約第23條第1 款約定
    ：「甲乙雙方對於『適用合約條款』發生爭議，且不同意甲
    方之書面決定時，乙方應自收受上述決定書函之翌日起10日
    內提請中華民國仲裁協會以仲裁方式解決，否則視為無爭議
    」，是則，兩造約定之仲裁協議標的係「適用合約條款發生
    之爭議」，就形式上觀察，合約條款之應否適用及如何適用
    （含括擴張、變更或限制適用）之爭議應均屬之。
  (二)次以，系爭合約第6 條係約定：「甲方對本工程有隨時變更
    計劃及增減工程數量之權，乙方不得異議，對於增減數量，
    參照本合約所訂單價計算增減之」、第3 條約定：「合約總
    價：合約總價計新臺幣7,360 萬元，詳細表附後，工程結算
    總額，按照實做工程數量計算」等字句（本院前審卷第31、
    32 頁） ，而將工期延長擴張解釋為工程計劃變更，應符事
    理之常。再本工程項目包括變電站設備、品管費、環保費、
    勞工安全衛生費、利潤及什費、營造綜合保險費等6 項，此
    有作為系爭合約附件之工程估價單在卷可證（見本院前審卷
    第99 頁 以下），其中除變電站設備外之品管費、環保費、
    勞工安全衛生費、利潤及什費、營造綜合保險費等5 項（即
    間接費用）是否隨工期延長而增加支出，得否擴張解釋為「
    按照實做數量」計算工程款，亦有爭議空間；而變電站設備
    之組件細項及說明，並據上開工程估價單列載明確，另系爭
    工程之投標須知記載被告須繳交履約保證金、差額保證金及
    廢棄土處理保證金，且系爭合約第20條關於保證責任之約款
    亦就履約、差額保證金之擔保範圍予以明定（見本院前審卷
    第98、35頁），則被告因工期展延致延後進口設備組件而遭
    受匯率變異之不利益，及為依約履行保證責任而增加支出該
    期間之銀行保證手續費，均難遽認與履行系爭合約條款無涉
    。今兩造對該等間接費用、遲延損失之責任分擔既有爭議，
    即係對系爭合約第6 、3 條規定是否擴張解釋適用於工期延
    展而隨之調整工程款之爭議，依上開說明，當屬系爭合約第
    23條第1 款所約定得為仲裁協議之範圍。
  (三)何況，被告於仲裁程序中主張系爭工程工期之展延，屬系爭
    合約第6 條、第3 條之工程變更，應按實做實算原則調整工
    程款（系爭仲裁判斷書第5 頁即本院前審卷第49頁），然原
    告於仲裁程序中則抗辯被告請求之間接費用係隨結算金額調
    整，非隨工期日數調整，被告不得依系爭工程合約第3 條請
    求等語（系爭仲裁判斷書第45頁即本院前審卷第69頁），是
    兩造於仲裁程序中之爭執，亦未脫離被告得否依系爭合約第
    6 、3 條約定請求調整工程款之範圍，自屬對適用合約發生
    爭議甚明。
  (四)承上，本件兩造有關間接費用、遲延損失之爭議，係屬得否
    依系爭合約第6 條、第3 條增減給付之爭議，當屬適用合約
    條款所生之爭執，系爭仲裁判斷就上述費用、損失等事項予
    以裁奪，尚無逸脫仲裁協議之範圍，是原告主張系爭仲裁判
    斷有仲裁法第40條第1 項第1 款、第38條第1 款「仲裁判斷
    逾越仲裁協議之範圍」之撤銷事由，亦屬無稽。
七、仲裁判斷適用實體法違反法律規定，是否屬仲裁法第40條第
    1 項第4 款之「仲裁程序違反法律規定」？
  (一)按仲裁庭之組成或仲裁程序違反仲裁協議或法律規定者，當
    事人得提起撤銷仲裁判斷之訴，仲裁法第40條第1 項第4 款
    固定有明文。惟按仲裁人之仲裁判斷，於當事人間，與法院
    確定判決有同一效力，當事人即應受其拘束。於仲裁判斷有
    重大瑕疵時，固得因法院之介入，而撤銷該仲裁判斷使之失
    其效力，但法院仍不得逕就當事人間之爭議加以改判。蓋撤
    銷仲裁判斷之訴，本質上並非原仲裁程序之上級審或再審，
    法院應僅就仲裁判斷是否有仲裁法第40條第1 項所列各款事
    由加以審查。而其中第4 款所稱仲裁程序違反仲裁協議或法
    律規定，係指仲裁人在參與仲裁之程序上，違背當事人間就
    此程序事項所為之特別約定，或有違背法律所規定之仲裁人
    參與程序者而言。至於仲裁判斷之實體內容是否合法、妥適
    ，此係仲裁人之仲裁權限，法院自應予尊重，不宜再為審查
    ，此觀該款所列得撤銷之情形，均係關於仲裁庭之組成及程
    序事項之規定甚明。再觀之仲裁法第40條第1 項未如民事訴
    訟法第468 條定有「判決不適用法規或適用不當」或同法第
    496 條第1 項第1 款之「適用法規顯有錯誤」等事由，益見
    仲裁判斷實體之內容，不以有法律依據為必要。從而，在準
    據法無誤之情況下，實不許當事人以仲裁判斷適用法規不當
    或有誤為由，請求撤銷仲裁判斷。
  (二)本件原告主張系爭仲裁判斷未考量系爭合約已保留被告於配
    合工程遲延時之終止權，並預作約定，仍於不符情事變更原
    則要件下，適用該原則，復違反民法第508 條規定判斷應由
    定作人負擔本件風險歸屬，及違法認定本件應自驗收合格日
    起算間接費用之時效或未就遲延損失部分予以說明，均違反
    實體法規定，有仲裁法第40條第1 項第4 款所定之撤銷事由
    等語。惟綜觀原告主張之上述事由，核屬就系爭仲裁判斷法
    律見解及實體內容是否合法、妥適之爭議，依上開說明，非
    屬本院得以審查之對象，是原告此部分之主張，亦屬無據。
八、綜上所述，本件被告聲請仲裁判斷，業已遵守仲裁前置程序
    ，並無得依約視為無爭議之情形，且本件之爭議係應否適用
    系爭合約第6 、3 條約定整調工程相關給付之條約爭議，自
    在仲裁協議範圍內，至仲裁判斷之法律見解及實體內容是否
    合法、妥適，非屬法院得以審查之對象，故系爭仲裁判斷並
    無仲裁法第40條第1 項第1 、2 、4 款之撤銷仲裁事由。從
    而，原告依仲裁法上開規定，請求撤銷系爭仲裁判斷，為無
    理由，應予駁回。
九、本件事證已臻明確，上開爭點(四)部分，核與判決結果不生影
    響，爰不予論述，併此敘明。
十、據上結論，原告之訴為無理由，依民事訴訟法第78條，判決
    如主文。
中    華    民    國    95    年    3     月    24    日
                  民事第一庭審判長法  官  甯  馨
                                  法  官  莊珮君
                                  法  官  曾鴻文
正本係照原本作成。
如不服本判決，應於送達後20日內，向本院提出上訴狀並表明上
訴理由，如於本判決宣示後送達前提起上訴者，應於判決送達後
10日內補提上訴理由書（須附繕本）。
中    華    民    國    95    年    3     月    27    日
                                  書記官  王敏東


司法院資訊處製作；財團法人民間司法改革基金會備份。
